【裁判字號】    94,自,8
【裁判日期】    950630
【裁判案由】    妨害名譽
【裁判全文】
臺灣花蓮地方法院刑事判決                 94年度自字第8號
自  訴  人  甲○○
                    通訊處：花.
自訴代理人  鍾年展律師
被      告  丁○○
上列被告因妨害名譽案件，經自訴人提起自訴，本院判決如下：
    主  文
丁○○意圖散布於眾，而散布文字，指摘及傳述足以毀損他人名
譽之事，處拘役肆拾日，如易科罰金，以參佰元折算壹日。
    事  實
一、緣甲○○任職於空軍第三後勤指揮部政治作戰部南埔營區，
    於民國91年起，承辦花蓮縣「勝利東、西村、復興村」等三
    村原眷戶自增建超坪補償款核撥作業，丁○○則係位於花蓮
    縣吉安鄉○○路○段304巷2弄2號復興村眷舍眷戶，其因不滿
    其眷舍丈量補償結果，竟意圖散佈於眾，於94年7 月20日，
    撰寫標題為「面陳書函」及「自訴（狀）書」之2 份文書，
    於「面陳書函」中，捏載「... 承辦該案空軍第三後勤指揮
    部甲○○雇員、公然假公權力挾報怨心態，以逐次丈量之名
    義，行掠奪人民財產為終極目標；小人行徑，莫此為甚」等
    誹謗甲○○之不實內容；於「自訴（狀）書」中，杜撰「空
    三後勤指揮部雇員兼參謀甲○○以國家賦予其權利，借名義
    逐次丈量之方式，採聯合國陣線對本人的不滿，公然藐視國
    家法治精神，侵占掠奪人民擁有的財產權」、「空軍三指部
    甲○○雇員，竟公然私自撕毀具有法律效力的公文書，借權
    力揮灑以濫權行為，用卑劣手段逐次丈量之方式，侵占人民
    擁有的私有財產，舔不知恥，不知反省」、「於93年4月2日
    來本宅第四次丈量時，本以督導身分重量，竟濫權操盤當場
    造假丈量紀實表為「27.8」坪後空總以正式公函文知悉本人
    「35.1」坪，鬧成雙胞案紀錄，簡直無法無天」等誹謗甲○○之不實內容，均足以毀損甲○○名譽，嗣隨即將上開2 份
    文件託花蓮市民意社區甲區（該社區為丁○○事後搬遷居住
    之社區）總幹事交付主委戊○○代為刊登於該社區公佈欄予
    不特定住戶閱覽，嗣經戊○○閱覽後認不妥而告知甲○○，
    甲○○始發現上情。
二、案經自訴甲○○人委由自訴代理人提起自訴。
    理  由
一、訊據被告丁○○固坦承上開2 份文件均係伊書寫後交由戊○○要其刊登於上開社區公佈欄予該社區不特定住戶閱覽等情
    不諱，然矢口否認有誹謗之犯意，辯稱：伊認自訴人甲○○
    丈量伊眷舍丈量不實，陸續量了3、4次，最後伊眷舍丈量結
    果僅16.33坪，但第1次丈量時伊眷舍為50多坪，伊認為甲○○辦理丈量補償業務不公，後來伊至臺灣花蓮地檢署告甲○○偽造文書、毀損文書等，經檢察官不起訴書份，但伊認為
    自訴人有違法，才撰寫上開文件要戊○○幫忙張貼於社區公
    佈欄云云。經查，被告於上揭時、地撰記載有上開內容之「
    面陳書函」、「自訴（狀）書」文件2 份，託其居住之花蓮
    市民意社區總幹事交付該社區主任委員戊○○代為張貼於社
    區公佈欄等情，為被告所不否認，核與自訴人指訴及證人戊○○到庭證述之情節相符，並有上開「面陳書函」、「自訴
    （狀）書」文件各1 份在卷可參（見本院卷第32至38頁自證
    八），是此部分事實，堪以認定，又查，被告曾於93年4 月
    14日，因認自訴人甲○○於91年間起承辦其眷舍拆遷補償業
    務時，前後4 次到場丈量，眷舍坪數從第1次丈量結果為51.
    33坪減為第4 次丈量結果之27.8坪，認甲○○涉嫌偽造文書
    ，並於92年3月13日涉嫌撕毀該眷舍第1次丈量表，乃具狀向
    臺灣花蓮地檢署對甲○○提出偽造文書及毀損文書等告訴，
    業經該地檢署收案後分93年度發查偵字第633 號及93年度偵
    字第2716號案件偵查，嗣偵查結果認「告訴人丁○○指訴丈
    量查估紀錄每次之測得坪數均不一致，且坪數縮減之因，乃
    係本案丈量之單位依規定需將每次丈量結果上呈，經上級單
    位審查後，認丈量之標準有誤，指示需重新測量，致每次丈
    量結果有所歧異，並據以製作丈量查估紀錄，此乃丈量標準
    不同所致，難認有和偽造文書之舉；另指訴甲○○毀損文書
    部分，僅有告訴人片面指陳，然經甲○○所否認，且當庭提
    出該自丈量表1 件，是認告訴人指訴顯然無據」等情，業於
    93年12月27日為不起訴處分，嗣經丁○○向臺灣高等法院花
    蓮分院檢察署聲請再議，業經該署於94年3月2日駁回再議，
    此有上開不起訴書2 份可稽，並經本院調閱上開偵查卷核閱
    無誤，參以上開偵卷內所附被告上開眷舍4 次丈量表（見上
    開偵查卷第47頁至55頁）及「花蓮縣復興村原眷戶自增建超
    坪補償查估資料審查意見表」（見上開偵查卷第45頁），被
    告眷舍原第1次測量坪數丈量與後3次丈量坪數之差異主因為
    第1次丈量結果被告之眷舍係有2層，第2層丈量結果為20.16
    平方公尺（約6.09坪），然該次送審查後結果認「建物略圖
    與坪型狀況不符（一、二樓建物應分別測量）、缺建物室內
    構造照片、丈量表內建物構造別為二樓木造，然未檢附該照
    片」等情，而質諸自訴人甲○○到庭陳稱：「現在有關被告
    房屋補償的部分，是從民國91年6 月開始，我是代表空軍第
    三後勤指揮部的眷村承辦人，我負責的部分是在丈量與查估
    時會同各相關人員去會勘現場，另外再將最後的資料給空軍
    總部複查，丈量與查估都是工程人員，而我是製作最後眷村
    名冊交給空軍總部與國防部，並非最後的結果，最後還是由
    國防部核辦，該眷村還有其他十幾戶，復興村到達標準有三
    、四戶，有被告還有馮國逢、一個姓張的眷戶，本案被告經
    過數次的丈量與查估，因為被告每次都不滿結果，最後一次
    是花蓮地檢署指揮，會同相關單位去丈量」、「（法官問：
    依卷證看來，第1次丈量與後幾次丈量最大的差異是第1次有
    計算被告房屋有第2層的面積有何意見？）第1次丈量是用人
    工量法，而當時被告的房子算是樓中樓並非2 層樓房屋，當
    時我們是以被告有利的方式將該樓中樓的面積算進去，但是
    被國防部退回，認為那部分是違建，那部分不屬於房屋的結
    構，只能增加高度的分數，當時第一次核估為35萬多，被告
    當時就反應能否多一點，但後幾次量之後丈量的坪數愈來愈
    少，被告就一直做不實的陳述，後來地檢署還會同國防部、
    地政所丈量，後來那個部分都沒有丈量因為不算在房屋的結
    構。」等語，再參以該卷所附被告眷舍丈量時外觀圖，係 1
    層樓平房（見上開偵查卷第56頁至62頁），足證自訴人上開
    所言非虛。是本案被告指陳眷舍第1次丈量坪數與事後3次丈
    量坪數不符縮水之因，顯係第1 次丈量時，承辦人將室內違
    建之樓中樓視為2 層樓之面積加以算入所致。又參以上開卷
    內所附被告眷舍丈量表4 份，被告均有簽名蓋章於其上，顯
    見被告本人對於上開數次丈量時，其均有在場，故其對於何
    以數次丈量結果與第一次不符等情，顯然知悉甚詳，況被告
    亦曾因該丈量眷舍坪數紛爭，向臺灣花蓮地方法院檢察署提
    出告訴，經該案檢察官偵查後為不起訴處分確定，惟被告甲○○仍於該偵查案件不起訴處分確定後，空言捏造甲○○承
    辦其眷舍丈量業務時有偽造丈量表及毀損丈量表等行為，涉
    違法、濫權等情之足以毀損甲○○名譽之言論，並以文字撰
    寫於上開「面陳書函」、「自訴（狀）書」之2 份文件中，
    其主觀上顯係基於誹謗自訴人之故意，又被告託其住處社區
    主任委員將上開文件代為張貼於社區公佈欄予不特定社區住
    戶觀覽，並於該書函中以斗大字體標示「咨請公布大家知曉
    」等詞，足徵其有散佈於眾之意圖甚明。綜上，本案事證明
    確，被告犯行堪以認定，應依法論科。
二、核被告所為，係犯行法第310條第2項之加重誹謗罪。爰審酌
    被告並無前科紀錄、素行尚佳、且為年逾7 旬之老翁，竟因
    其眷舍拆除丈量補償金額紛爭，而對自訴人提出刑事告訴，
    且於該刑事告訴經花蓮地方法院檢察署檢察官為不起訴處分
    後，仍捏造撰寫詆毀自訴人名譽之文件意圖散佈於眾，對自
    訴人名譽造成相當之損害程度，犯罪後猶飾詞圖卸尚無悔意
    ，迄今仍未與告訴人達成民事和解等一切情狀，量處如主文
    所示之刑，並諭知易科罰金之折算標準，以示懲儆。
三、不另為無罪之諭知部分：至自訴人雖認被告另有自訴狀（如
    附件）所載二之（二）、（三）、（四）、（五）及（六）
    之誹謗犯行部分，訊據被告堅詞否認有上開誹謗之犯行，辯
    稱上開二之（二）、（三）、（四）、（五）之文件雖伊所
    撰寫，但伊係寄發予特定機關及媒體人陳情，請渠等機關或
    媒體人幫其調查，並無散佈於眾之故意，另二之（六）部分
    ，伊並未向乙○○散布自訴人與丙○○有勾結的言論等語。
    經查，自訴狀所列二之（二）至（五）部分，均係被告向特
    定單位或特定立法委員、媒體人陳情之書狀；如有關二之（
    二）所載94年6 月6日被告撰寫之自訴狀（即自證2），正本
    係寄發予民主進步黨、法務部；另副本寄予國防部總政治作
    戰局、空總政治作戰部、空軍第三後勤指揮部、花蓮地方法
    院檢察署、花蓮縣政府社會科、立法院立法委員、李敖、新
    聞一把抓主持人趙少康；而有關二之（三）所載被告93年 3
    月13日撰寫之抗議裁決書（即自證3 ）正本寄發予國防部、
    空軍總司令部；另副本寄發空軍第三後勤指揮部。另有關二
    之（四）所載被告93年3月10日撰寫之裁決書（即自證6）寄
    發予國防部、空軍總司令部；而有關二之（五）所載被告93
    年2月16日撰寫陳情書（即自證7）寄發予法務部（副本民進
    黨中央黨部）；是觀諸上開被告撰寫之文件所寄發之對象，
    均係特定機關或特定人，並無將上開文件散發予不特定之多
    數人之行為，且被告所寄發之機關，大多係軍方等有關單位
    或向有直接或間接為調查權之檢察署、法務部、立法委員或
    政黨，雖其中亦有寄予媒體人，然該份自訴狀之內容並無請
    媒體將該內容廣為宣傳或散布之意，故堪認被告行為時，應
    係基於向上開單位或媒體人陳情之意，主觀上應非基於將該
    文件散布於眾之意圖，是被告上開寄發陳情函之行為，尚與
    加重誹謗罪之構成要件有間；另自訴人指訴二之（六）部分
    ，經查：質諸證人乙○○到庭證稱：「（自訴代理人問：93
    年3 月在你家門口，有沒有聽到被告跟你說「老林」發給丙○○一百多萬，我有看到領款清冊，老林一定有跟他勾結？
    ）他是說丙○○領一百多萬，他有看到，但是沒有說老林有
    跟他勾結。他是問我知不知道老林跟丙○○有勾結，我說我
    不知道。」等語，證稱被告僅曾詢問知不知悉被告有與丙○○不法勾結之情形，並未曾散布被告有與丙○○勾結之言論
    ，是被告上開所辯，尚非不可採信，自難僅依自訴人一方片
    面之指陳，而遽認被告涉有上開誹謗犯行，然自訴人認此部
    分之事實，與上開被告所為加重誹謗罪間，有連續犯之裁判
    上一罪關係，爰不另為無罪之諭知，附此敘明。
據上論結，應依刑事訴訟法第343 條、299條第1項前段，刑法第
310條第2項、第41條第1項前段，罰金罰鍰提高標準條例第1條前
段、第2條，判決如主文。
中    華    民    國    95    年    6     月    30    日
                        臺灣花蓮地方法院刑事第三庭
                              審判長法  官  鄭培麗
                                    法  官  楊仲農
                                    法  官  張嘉芬
上列正本證明與原本無異。
如對本判決不服，應於送達後10日內，向本院提出上訴狀。（應
抄附繕本）
                                    書記官  陳雅君
中    華    民    國    95    年    7     月    4     日
中華民國刑法第310條第2項：
散布文字、圖畫犯前項之罪者，處二年以下有期徒刑、拘役或一
千元以下罰金。


司法院資訊處製作；財團法人民間司法改革基金會備份。
